臺灣高等法院刑事判決　　　　　　　　96年度上訴字第2520號
上　訴　人
即　被　告　甲○○
公設辯護人　本院公設辯護人陳德仁
上列上訴人因毒品危害防制條例等案件，不服臺灣臺北地方法院
95年度訴字第833號，中華民國96年5月17日第一審判決（起訴案
號：臺灣臺北地方法院檢察署94年度核退偵字第33號），提起上
訴，本院判決如下：
    主  文
原判決撤銷。
甲○○販賣第四級毒品，未遂，處有期徒刑壹年陸月，減為有期
徒刑玖月。
扣案之第四級毒品硝西泮藥錠拾貳顆均沒收之。
    事  實
一、甲○○明知硝西泮（Nitrazepam）為公告查禁之第四級毒品
    ，依法不得販賣，前於不詳時、地、管道取得硝西泮藥錠12
    顆後（不能證明取得部分涉及犯罪事實），竟意圖營利而基
    於販賣第四級毒品之故意，於民國94年8 月3 日中午12時許
    ，在臺北市○○區○○街122 號2 樓住處內，利用電腦上網
    ，進入網址http://chat.f1.com.tw/UT網際空間聊天室「北
    部人聊天室」中，以匿稱「藥藥」之化名，向進入該聊天室
    之不特定人兜售前開毒品，表示得以每顆250 元、每次至少
    購買4顆即1,000元之價格，對外實施販賣第四級毒品以營利
    。嗣經在網站上進行巡邏之員警發現後，佯以匿稱「Jeff」
    之客戶名義進入聊天室，向甲○○訂購前開毒品，並留下電
    話號碼，雙方乃以電話約定於同日下午7 時許，在臺北市○
    ○區○○街四平公園交易，甲○○乃依約持上揭硝西泮藥錠
    12顆前去四平公園，為警當場查獲甲○○，並扣得第四級毒
    品硝西泮12顆及先前供聯絡使用之0000000000行動電話 SIM
    卡1片。
二、案經臺北市政府警察局中山分局報告臺灣臺北地方法院檢察
    署檢察官偵查起訴。
    理  由
壹、證據能力之爭執：
一、被告之警詢筆錄：
    被告於本院對被告警詢筆錄之證據能力並不爭執。於原審被
    告辯護人雖一度爭執其證據能力，惟該警詢錄音帶，經原審
    會同被告及辯護人勘驗結果，為全程錄音，並無間斷，且詢
    答間語氣平和，亦無脅迫、誘導之情形，尤以該勘驗結果，
    經核與警詢筆錄僅有詳簡上之差異，依其陳述內容與所述查
    獲情節，並無二致，被告及辯護人於原審審理中確認後，亦
    不再爭執，有勘驗筆錄附卷（見原審卷二第48至69頁）。該
    筆錄既經查無違背刑事訴訟法第93條之1第2項、第100條之3
    第1 項之規定，且出於被告任意性，自有證據能力，堪供為
    本件審判之基礎。
二、台北市政府警察局中山分局警員萬鴻吉與被告通話之電話錄
    音帶及譯文：
（一）被告於本院對此揭證據之證據能力並不爭執。
（二）原審公訴人援引警員萬鴻吉在查獲前與被告二人互通電話
      之錄音帶一捲、譯文一份為公訴證據，被告及辯護人於原
      審亦自行勘驗錄音帶製成譯文一份附卷，經核檢、辯雙方
      所提供之譯文內容，亦只有少數文字間之差異，且其差異
      均無關宏旨，並無實質上之不同。茲因被告及辯護人一方
      所提出之譯文內容較完整、詳實，本件之審判有關該電話
      錄音譯文之引用，經原審徵詢檢、辯同意後，以被告及辯
      護人所提出之譯文內容為據。
貳、實體方面：
一、認定犯罪事實所憑之證據及理由：
    被告甲○○坦承於上揭時、地利用電腦以「藥藥」之匿稱上
    網至http://chat.f1.com.tw/UT網站「北部人聊天室」與匿
    稱「Jeff」者聊天，嗣後二人再以電話聯絡，被告繼而於當
    日下午7 時持硝西泮（Nitrazepam）12顆，依約前去四平公
    園而為警查獲之事實，惟否認有何販賣第四級毒品之犯行，
    辯稱：伊上網不是賣藥，只是與對方聊天，並沒有要販賣之
    意，是對方（指警方）先說要購買，伊才同意販賣，又伊並
    不知販賣之藥品是第四級毒品，只知是醫院之管制藥物，因
    為拿醫院處方箋就可以在藥局買到，伊沒有販賣第四級毒品
    之故意等語。經查：
（一）被告於94年8 月3 日中午12時許，在台北市○○區○○街
      122號2樓住處內，利用電腦上網，進入網址http://chat.
      f1.com.tw/UT網際空間聊天室「北部人聊天室」中，以匿
      稱「藥藥」之名與匿稱「Jeff」之人對話，嗣二人再以電
      話聯絡，被告並持扣案之藥碇於當日下午7 時欲交付稱「
      Jeff」時為警查獲之事實，為被告自承，復經證人即稱「
      Jeff」者之員警萬鴻吉於原審具結證稱在卷（見原審卷二
      第148至151頁），並有網路翻拍畫面附卷（見偵查卷第19
      至29 頁）及藥碇12 顆扣案可稽，而扣案之藥碇硝西泮（
      Nitrazepam）12顆，經送檢驗鑑定結果，係含第四級毒品
      （Nitrazepam）成份，係屬毒品危害防制條例所規定之第
      四級毒品，有行政院衛生署管制藥品管理局94年10月14日
      管檢字第0940009267號函、檢驗成績書及查獲照片等附卷
      可稽（見偵查卷第31、32頁）。
      是上揭事實堪予確認。
（二）被告雖辯稱：伊無販賣毒品之意思，是對方先提議的乙節
      。經查：
  (1)、按刑事偵查技術上，對於原已犯罪或具有犯罪故意之人，
      以設計引誘之方式，使其暴露犯罪事證，而加以逮捕或偵
      辦者，通稱為機會提供型之「誘捕偵查」；與所謂「陷害
      教唆」，係指行為人原不具犯罪之故意，純因司法警察之
      設計教唆，始萌生犯意，進而實施犯罪構成要件之行為，
      即通稱犯意誘發型之「誘捕偵查」者，顯有不同。前者之
      行為人因原即有犯罪之事實或犯罪之決意，故雖係經由誘
      捕，惟此乃偵查犯罪之必要手段，故仍構成犯罪，後者之
      「陷害教唆」則否。
  (2)、被告係主動在家中之電腦上，以化名「藥藥」上網，在聊
      天室中與不特定人對話，而其與稱「Jeff」者於網路之對
      話如下：
           12:19  藥藥：「像FM2的」
           12:19  警方：「你是賣藥的嗎？」
           12:20  藥藥：「一顆250，最少4顆」
           12:23  藥藥：「吃了會昏昏的時候做啥都知但醒來會
           12:24  警方：「不錯」
           12:25  藥藥：「我不知你要不要，不要就算，我也不
           12:27  警方：「如何聯絡？」
           12:27  藥藥：「小小長型白淡黃」
           12:33  警方：「有2通」
           12:33  藥藥：「0925的」
           12:33  藥藥：「多九打」
           12:34  藥藥：「AIS」
           12:34  藥藥：「跟ICE唸法一樣」
      觀諸上揭被告於網路聊天室之對答，警方於12時19分時，
      只是以訊問方式向被告問稱：「你是賣藥的嗎？」，其間
      並無任何事證，足證警方有主動表示購買之意。反觀被告
      先在警方為上開詢問前，即已明言：「像FM2 的」等語，
      即已具體敘明所售賣之藥物含有類似毒品之性質；繼於警
      方詢問是否販賣藥物後之一分鐘（即12時20分許），表示
      ：「一顆250，最少4顆」，已具體表達販賣毒品之價格；
      旋於12時25分許，又稱：「我不知你要不要？要就要，不
      要就算。我也不怕沒人跟我拿」等語，在在足證本件被告
      上網意在兜售毒品，即本有販賣毒品之故意，並非化名「
      Jeff」之員警主動提議、唆使始起意販賣，自與「陷害教
      唆」無關。
  (3)、再參酌原審勘驗警詢錄音內容中，被告答覆警方詢問時之
      問答，諸如：
          警方問：你今天是如何上網來販售藥物？
          被告答：就打字問人家，有沒有人要買啊！
          警方問：上網販售藥物噢？
          被告答：對。
          警方問：你上網販售藥物的時候，有沒有特定對象？
          被告答：沒有。……我主要是上去聊天，只是名字故
                 意取的……。
          警方問：你上網賣這個禁藥，都是怎樣跟人家聊天？
          被告答：通常人家看到我的名字就會問了。
          警方問：因為你上網的名稱是「藥藥」？
          被告答：對啊。
          警方問：所以只要上網的人，看到你的匿稱，就會主
          動問你？
          被告答：對啊。
      此有原審勘驗筆錄在卷可參。益徵被告之使用「藥藥」化
      名上網，並非基於警方之教唆，而係出於主動；且其上網
      之本來目的即在誘使人主動向其訊問以購買藥物，原即有
      販賣毒品之決意。至於警方與被告約定購買藥物，亦只是
      提供犯罪機會，並非出於陷害。
  (4)、綜上，被告基於販毒品之故意而於網路上為販賣毒品之表
      示，至為灼然，上揭所辯不足採之。
（三）被告復辯稱本件查獲之毒品，伊並不知是第四級毒品，只
      知是醫院之管制藥物安眠藥（學名STILNOX） ，至於本件
      扣得之藥錠12顆，是伊持馬偕醫院所開之處方箋，向坊間
      之藥局購得，並不知是第四級毒品云云。惟查：
  (1)、依被告出具之馬偕醫院診斷証明書乙紙，其上記載被告使
      用（STILNOX） 之日期，係自94年9 月17日始，與本件查
      獲之日期為94年8月3日相較，顯然係在馬偕醫院之醫師開
      具處方箋以前，被告所辯持醫師處方箋前往藥局購買藥物
      云云，即乏所據。況且，上揭馬偕醫院之診斷證明書所載
      之（STILNOX ）核與本案扣案之硝西泮藥錠（Nitrazepam
      ）已經不同，藥局何有不依處方箋販賣藥物之理。
  (2)、甚者，被告於上網之對話甚且提及所販賣之藥物是類似「
      FM2 」者，而被告與證人萬鴻吉員警電話對話提及：「就
      像FM2 、一粒眠那種類似迷幻藥，它是醫院管制藥啦！很
      少人拿得到，效力就像它那樣子……吃了會比較放得開，
      會很興奮、也會昏……不睡的話就會跟平常不一樣，人會
      很興奮……我聽我朋友說，可以磨成粉滲在飲料裡面，無
      色無味。量要多一點。飲料要放多少我不知道，我是沒試
      過……」等語以觀，被告對其推銷販賣之藥物，分明不是
      以治療失眠為目的，而是以相當於FM2 、一粒眠等類似迷
      幻藥之毒品性質以為營利訴求，否則患有失眠症之人，何
      有吃完很興奮之必要，又何必特別強調「可以磨成粉滲在
      飲料裡面，無色無味」，綜上，其主觀上自有販賣違禁毒
      品之故意，自非其於「販賣合法藥物」之認識。被告所辯
      核與事證不符，無足採之。
（四）又被告雖患有憂鬱型疾患，且自90年1 月起，即有至馬偕
      醫院就診紀錄，並自92年9 月18日起經鑑定領有精神中度
      障礙手冊，有診斷証明書、「中華民國身心障礙手冊」各
      一份附卷可稽（見原審卷二第95、96頁）。惟憂鬱症或精
      神中度障礙，僅屬疾病之名稱，與刑法上所謂心神喪失、
      精神耗弱等攸關責任能力之鑑定，並非等價。依刑法第19
      條規定：「行為時因精神障礙或其他心智缺陷，致不能辨
      識其行為違法或欠缺依其辨識而行為之能力者，不罰。行
      為時因前項之原因，致其辨識行為違法或依其辨識而行為
      之能力，顯著減低者，得減輕其刑」等，係指行為人在行
      為當時，是否因其精神障礙或其他心智缺陷，致不能辨識
      其行為違法或欠缺依其辨識而行為之能力或其辨識能力已
      顯著減低者，始有其適用。尚非任何人一旦患有憂鬱症或
      其他精神官能疾病，即均得以諉稱辨識能力較一般人欠缺
      或有所降低，而逕邀免責之寬典。以本件而言，被告自警
      詢、偵查迄審理中，均得如常人應詢、答辯，其思維邏輯
      與表達判斷能力均與一般人無殊。參以被告在網路上之對
      答與電話錄音內容所見，被告對事物之辨別能力與處理問
      題之反應，均甚正常，尤足證明被告之行為能力並無較一
      般人顯著減低之情形。末查，依本件之網路譯文、電話譯
      文所見，被告對其販賣藥物之功能，亦知之甚詳，是以，
      自不得以患有憂鬱型疾患或持有身心障礙手冊，認其責任
      能力有何欠缺之情事。
（五）又本件檢察官於起訴書雖認「被告於94年8月3日下午3 時
      許，向位於臺北市中原公園附近某藥局，以每顆新臺幣（
      下同）30元之代價購入硝西泮後，於同日某時許上網兜售
      」云云，惟查：
 (1)、 依卷附被告上網網路畫面照片所示，被告於稱「Jeff」者
      之對話均在當日中午12時許，堪認被告上網兜售毒品之時
      間係在當日中午12時許，而被告自不可能於當日下午3 時
      先購得扣案毒品後，再於當日中午12時許上網販賣，上揭
      公訴意顯與事證不符。
  (2)、至於被告如何取得扣案毒品硝西泮藥錠，被告雖於警詢供
      稱：「是昨天（3 日）下午15時許，至中原公園的一家藥
      局，以一顆30元的價格向藥局老闆所購得」云云（見偵卷
      第13頁），惟查，被告自始不能提供任何該藥局之資料以
      供本院查察，甚至諉稱：被告已向購買之藥局詢問出庭之
      意願，但藥局負責人懼事，不願出庭作證，故不能提供負
      責人姓名以供傳喚云云，原審諭知僅須提供藥局之商號名
      稱、所在地即可時，又改口表示仍然無法提供云云，是以
      ，被告上揭自白之內容，核無任何事證得以佐之，尚難認
      定扣案毒品之來源為「當日下午3 時許，向中原公園附近
      某藥局，以每顆30元之代價購入」之情，此部分公訴意旨
      尚無從認定之，併予敘明。至被告於本院復再度改稱「先
      前就有4顆，後來當日下午3時又去藥局買了8 顆」云云，
      非但與其先前所陳不符，且無證據證明之，亦無足採之。
      而既查無證據證明被告取得扣案毒品之事實為何，惟依「
      罪疑有利被告原則」亦無從證明被告係以販賣毒品之故意
      販入扣案毒品硝西泮藥錠，併予敘明。
（六）據上，被告所辯均無足採，本件事證明確，被告犯行洵堪
      認定。
二、論罪之理由：
（一）新舊法之比較：
      被告行為後，關於罰金刑依修正前刑法第33條第5 款規定
      ：「罰金：1 元（銀元）以上。」，而依罰金罰鍰提高標
      準條例規定，就72年2 月26日前修正之刑法部分條文罰金
      數額提高十倍，其後修正者則不提高倍數。而刑法第33條
      第5款自72年6月26日迄94年2月2日修正公布（95年7月1日
      施行），期間並未修正，再依現行法規所定貨幣單位折算
      新臺幣條例規定，以銀元1元折算新臺幣3元，則修正前最
      低罰金數額即為新台幣30元。修正後刑法第33條第5 款規
      定：「罰金：新臺幣1000元以上，以百元計算之。」修正
      後最低罰金刑即為1000元，依刑法第2條第1項前段，以修
      正前之規定有利於被告，自應依行為時即修正前之規定為
      據。
（二）論罪：
  (1)、核被告甲○○所為，係犯毒品危害防制條例第4條第6項、
      第4 項之販賣第四級毒品未遂罪。被告已著手於販賣之構
      成要件行為，只因交易對象實無購買毒品之意致未交貨即
      遭查獲，為未遂犯。而被告行為後，刑法已於94年2月2日
      修正公布，95年7月1日施行。有關未遂犯之文義並未變更
      ，雖修正後之刑法，業將未遂犯由修正前之第26條前段，
      改列於同法第25條第2 項，惟因無關於刑罰輕重之比較，
      亦無有利或不利於行為人之問題，非屬法律之變更，自應
      依修正後刑法第25條第2項規定，減輕其刑。
  (2)、又按毒品危害防制條例係為防止煙毒之禍害專就毒品管制
      所制定之法（參見立法理由），而藥事法係針對藥事之管
      理所作之規定，就禁止販賣第四級毒品及處罰而言，毒品
      危害防制條例第4條第4項乃藥事法第83條第4 項之特別法
      ，屬於法條競合，自應優先適用，而無再適用藥事法第83
      條第4 項規定之必要，公訴人誤以為係想像競合犯，尚有
      未洽，惟既係以裁判上一罪關係起訴，爰不另為無罪之諭
      知。
三、撤銷改判之理由：
    原審對被告論罪科刑，固非無見，惟查：(1)、扣案之硝西泮
    （Nitrazepam）乃第四級毒品，無正當理由固不得持有惟違
    反並無刑罰之法律效果，原判決於事實欄竟認其依法不得持
    有，並於理由欄論以「被告販賣毒品前持有毒品之低度行為
    ，為其販賣之高度行為所吸收，不另論罪」，即有違誤；(2)
    、原判決認定「被告 94年8月3日下午3時許，向位於臺北市
    中原公園附近某不詳藥局，購入扣案之毒品硝西泮之後，再
    於當日某時許，上網兜售前開毒品」之犯罪事實，核與證據
    不符（詳見理由一（五）之說明）；(3)、按毒品危害防制條
    例第 18條第1項前段之規定，應予沒收銷燬之毒品，以經查
    獲之第一、二級毒品為限。再該條例對於查獲之製造、運輸
    、販賣、意圖販賣而持有、以非法方法使人施用、引誘他人
    施用及轉讓之第三、四級毒品之沒收，並無特別規定，如其
    行為已構成犯罪，則該毒品即屬不受法律保護之違禁物，應
    回歸刑法之適用，依刑法第38條第1項第1款之規定沒收之，
    始為適法（參見最高法院 96年度台上字第727號判決意旨）
    。原審竟將扣案之第四級毒品硝西半藥錠12顆依毒品危害防
    制條例第 18條第1項前段規定「沒入銷燬」之（按沒入屬行
    政處分，亦非刑罰，原審在此又有違誤），適用法規顯有違
    誤，原審未及審酌，亦有未合。被告上訴否認犯罪，雖無理
    由，惟原判決既有上揭可議之處，自應由本院撤銷改判之。
四、量刑之理由：
（一）茲審酌被告之素行（被告於本件被查獲前之94年5月7日，
      即因犯販賣第二級毒品安非他命為警查獲，嗣經檢察官起
      訴後，經臺灣高等法院變更法條論以轉讓第二級毒品未遂
      罪，科處有期徒刑4 月確定，有本院被告前案紀錄表附卷
      可稽）本件販賣毒品之動機全在營利，犯罪後復矢口否認
      犯行，飾詞狡辯，態度不佳等一切情狀，量處如主文第二
      項所示之刑。扣案之第四級毒品硝西泮藥錠12顆，應依刑
      法第38條第1項第1款規定沒收之（說明如前）。至於扣案
      之0000000000行動電話SIM卡1片，雖曾供被告與證人萬鴻
      吉聯絡使用，但僅為被告日常生活對外聯絡使用之物，與
      本案之犯罪尚無直接關連，無庸宣告沒收。
（二）中華民國96年罪犯減刑條例於中華民國96年7月4日總統華
      總一義字第09600083761號制定公布，並自96年7月16日施
      行，被告甲○○上開所為合於減刑條件，依中華民國96年
      罪犯減刑條例第 2條第1項第3款規定，被告所犯販賣第四
      級毒品未遂罪，減為有期徒刑玖月。
據上論斷，應依刑事訴訟法第369條第1項前段、第364條、第299
條第1項前段，毒品危害防制條例第4條第4項、第6項，刑法第 2
條第1項前段、第11條前段、第25條第2項、第38條第1項第1款，
中華民國96年罪犯減刑條例第2條第1項第3款、第7條，判決如主
文。
本案經檢察官劉文水到庭執行職務
中　　華　　民　　國　　96　　年　　9 　　月　　28　　日
 　　　　　 刑事第十二庭  審判長法　官 蔡永昌
                                法　官 施俊堯
                                法　官 王梅英
以上正本證明與原本無異。
如不服本判決，應於收受送達後十日內向本院提出上訴書狀，其
未敘述上訴之理由者並得於提起上訴後十日內向本院補提理由書
（均須按他造當事人之人數附繕本）。
                                書記官 顧哲瑜
中　　華　　民　　國　　96　　年　　9 　　月　　28　　日
附錄：本案論罪科刑法條全文
毒品危害防制條例第4條：
製造、運輸、販賣第一級毒品者，處死刑或無期徒刑；處無期徒
刑者，得併科新臺幣一千萬元以下罰金。
製造、運輸、販賣第二級毒品者，處無期徒刑或七年以上有期徒
刑，得併科新臺幣七百萬元以下罰金。
製造、運輸、販賣第三級毒品者，處五年以上有期徒刑，得併科
新臺幣五百萬元以下罰金。
製造、運輸、販賣第四級毒品者，處三年以上十年以下有期徒刑
，得併科新臺幣三百萬元以下罰金。
製造、運輸、販賣專供製造或施用毒品之器具者，處一年以上七
年以下有期徒刑，得併科新臺幣一百萬元以下罰金。
前五項之未遂犯罰之。
